臺灣高等法院刑事判決
110年度上訴字第1094號
上  訴  人  
即  被  告  周晉甫





上列上訴人因詐欺案件，不服臺灣新北地方法院109年度訴字第1
015號，中華民國110年1月18日第一審判決（起訴案號：臺灣新
北地方檢察署109年度少連偵字第116號、109年度少連偵字第209
號），提起上訴，本院判決如下：
    主  文
原判決撤銷。
甲○○犯三人以上共同冒用公務員名義詐欺取財罪，處有期徒刑壹
年壹月。未扣案之犯罪所得新臺幣柒萬柒仟伍佰元沒收，於全部
或一部不能沒收或不宜執行沒收時，追徵其價額。
    事  實
一、曹祐凱（綽號「小凱」）、陳睿斌（社群軟體臉書暱稱「文
    武斌」）於民國108年12月間，與邱雋業、歐宏瑀、郜錦耀
    、吳湘楹（微信暱稱「棠棠」）及其他擔任機房端工作之詐
    欺集團成員共組詐欺集團，曹祐凱擔任收水及指示車手，陳
    睿斌則負責監督車手。甲○○則於109年1月13日前某時許，與
    少年陳○中（92年生，餘年籍詳卷，尚無證據足證甲○○知悉
    陳○中未滿18歲，由報告機關移送少年法庭審理中）參與上
    開詐欺集團擔任面交車手（所犯參與犯罪組織犯行，業經本
    院110年度上訴字第172號判決確定），共同意圖為自己不法
    之所有，基於3人以上共同冒用公務員名義詐欺取財之犯意
    聯絡，甲○○先向少年陳○中表示，其等候曹祐凱之指示並領
    取被害人遭詐騙之包裹後，由甲○○、少年陳○中私吞包裹並
    分贓，嗣機房端詐騙集團成員於109年1月13日11時許，以電
    話與乙○○聯絡，佯稱其涉犯洗錢罪嫌，主任檢察官張青雲要
    求其交付現金、黃金等物，否則員警李國偉將前往其住處羈
    押之云云，致乙○○陷於錯誤，依指示於同日14時16分許將包
    裹（內含現金新臺幣（下同）3萬3千元、存有24萬元之郵局
    帳戶及存有2萬2千元之第一銀行帳戶之提款卡及密碼、黃金
    項鍊2條、黃金手鍊1條等物）放置在新北市○○區○○路0段0號
    前。少年陳○中、陳睿斌依曹祐凱之指示，於同日13時50分
    至58分許，少年陳○中搭乘車牌號碼000-00號計程車至上址
    等候乙○○放置包裹，陳睿斌則駕駛車牌號碼000-0000號自用
    小客車於附近把風並監督少年陳○中，少年陳○中拿取包裹後
    ，隨即於同日14時25分許，搭乘車牌號碼000-00號計程車至
    臺北市南港區舊莊公園處與甲○○會合，由甲○○給付前開計程
    車車資，少年陳○中在臺北市南港區舊莊公園將上開包裹交
    付與甲○○，甲○○將上開包裹內之現金1萬元交付少年陳○中後
    ，於同日15時25分許，步行至臺北市○○區○○路0段00號富元
    銀樓將上開包裹內之黃金項鍊2條、黃金手鍊1條以7萬7500
    元之價格典當，嗣曹祐凱得知上情後，少年陳○中、甲○○始
    將上開包裹內之現金3萬3千元（連同少年陳○中分得之1萬元
    ）交付與曹祐凱，惟甲○○仍因本次犯行取得其至銀樓典當之
    7萬7500元。嗣經乙○○驚覺受騙遂報警處理，而循線查悉上
    情。
二、案經乙○○訴由新北市政府警察局永和分局報告臺灣新北地方
    檢察署檢察官偵查起訴。
    理  由
壹、程序部分：
    被告雖未到庭，然按被告以外之人於審判外之言詞或書面陳
    述，除法律有規定者外，不得作為證據，刑事訴訟法第159
    條第1項固定有明文。惟被告以外之人於審判外之陳述，雖
    不符同法第159條之1至第159條之4之規定，而經當事人於審
    判程序同意作為證據，法院審酌該言詞或書面陳述作成時之
    情況，認為適當者，亦得為證據；又當事人、代理人或辯護
    人於法院調查證據時，知有第159條第1項不得為證據之情形
    ，而未於言詞辯論終結前聲明異議者，視為有前項之同意，
    同法第159條之5第1項、第2項亦有明文。本判決下列所引用
    被告以外之人於審判外之陳述，檢察官、被告甲○○（下稱被
    告）於原審審理中均陳明對於證據能力無意見（109年度訴
    字第1015號卷〈下稱訴卷〉第256至261頁），且迄言詞辯論終
    結前並未聲明異議，經審酌該言詞陳述或書面陳述作成時之
    情況，該等證據並無違背法定程序取得或顯不可信之情形，
    以之作為證據均屬適當，依據刑事訴訟法第159條之5規定，
    自應認為均有證據能力。至其餘認定事實所引用之非供述證
    據，並無證據證明係公務員違背法定程序所取得，且就本案
    待證事項復具有相當關連性，亦無刑事訴訟法第159條之4顯
    有不可信之情況與不得作為證據之情形，且經本院於審理期
    日依法進行證據之調查、辯論，依同法第158條之4規定之反
    面解釋，亦均應有證據能力。
貳、實體部分：
一、認定犯罪事實所憑之證據及理由
　　被告經本院合法傳喚無正當理由未到庭，而上揭犯罪事實，
    業據被告於原審審理時坦承不諱（訴卷第250、256頁），核
    與同案被告曹祐凱及陳睿斌於警詢、偵查中及原審審理時之
    供證述、少年陳○中於偵查中之證述情節相符（109年度少連
    偵字第116號卷〈下稱少連偵116號卷〉第33至40、167至169、
    203至207、213至219頁，109年度少連偵字第209號卷〈下稱
    少連偵209號卷〉第9至15、21至27頁、109年度審訴字第1351
    號卷〈下稱審訴卷〉第94頁、訴卷第94、108頁），並經證人
    即告訴人乙○○、證人陳培滄於警詢陳述無訛（109年度他字
    第736號卷〈下稱他卷）第23至27、83頁），復有路口監視器
    錄影畫面翻拍照片、被告於富元銀樓典當金飾之監視器錄影
    畫面翻拍照片及典當單據在卷可佐(少連偵116號卷第77至86
    、151至157頁、少連偵209號卷第103頁、他卷第17頁)。被
    告任意性自白，核與事實相符，自堪採信，本案事證明確，
    被告犯行至堪認定，並依法論科。
二、論罪科刑
　㈠核被告所為，係犯刑法第339條之4第1項第1款、第2款三人以
    上共同冒用公務員名義詐欺取財罪。起訴書雖漏未論及冒用
    公務員名義之加重要件，惟此部分之犯罪事實業於起訴書附
    表記載明確，且已據原審蒞庭檢察官當庭更正起訴法條（訴
    卷第111頁），已無礙於被告訴訟權及辯護權之行使，爰依
    法變更起訴法條。
　㈡共同正犯之成立，只須具有犯意之聯絡，行為之分擔，既不
    問犯罪動機起於何人，不必每一階段犯行，均經參與。再共
    同正犯之意思聯絡，原不以數人間直接發生者為限，即有間
    接之聯絡者，亦包括在內，如甲分別邀乙、丙犯罪，雖乙、
    丙彼此無直接之聯絡，亦無礙於其為共同正犯之成立。又共
    同正犯，係共同實行犯罪行為之人，在共同意思範圍內，各
    自分擔犯罪行為之一部，相互利用他人之行為，以達其犯罪
    之目的，其成立不以全體均參與實行犯罪構成要件之行為為
    要件，其行為分擔，亦不以每一階段皆有參與為必要，倘具
    有相互利用其行為之合同意思所為，仍應負共同正犯之責（
    最高法院34年上字第862號、77年台上字第2135號判例、99
    年度台上字第1323號判決參照）。本案被告雖未親自參與實
    施詐欺告訴人乙○○，惟其係在共同犯罪意思之聯絡下，負責
    介紹車手（即同案被告陳○中）給詐欺集團並從中獲取酬勞
    ，相當於與其他詐欺集團成員相互分工，參與前揭犯行。是
    被告就本件加重詐欺取財犯行，與同案被告陳○中、曹祐凱
    、陳睿斌、同集團成員邱雋業、歐宏瑀、郜錦耀、吳湘楹及
    同集團其他成員間，有犯意聯絡與行為分擔，均為共同正犯
    。
三、撤銷改判之理由
　㈠原審詳細調查後，以被告犯罪事證明確，予以論罪科刑，固
    非無見。惟查：⒈檢察官起訴被告與少年陳○中共同實施犯罪
    ，依兒童及少年福利與權益保障法規定應加重其刑至2分之1
    ，原審未依上開規定說明是否應適用該規定，亦未說明不予
    加重之理由，理由即有不備。⒉原審認被告僅將犯罪所得11
    萬500元（計算式：33000+77500=11萬500元）中之2萬元繳
    回，剩餘9萬500元仍為其保留且未扣案，均為其犯罪所得，
    惟被告自少年陳○中處取得上開包裹時，旋將包裹內現金1萬
    元交付少年陳○中，嗣後曹祐凱發現被告及少年陳○中私吞現
    金，被告乃將包裹內之現金與陳○中一併交回給曹祐凱，原
    審漏未審酌，即有未洽。被告雖以其犯本案時年少無知，且
    因另案判處有期徒刑6月，執行完畢後深感悔悟，望從輕量
    刑為由提起上訴，惟原判決關於被告所犯之罪之科刑部分，
    業於理由內具體說明其審酌之根據及理由，顯係基於行為人
    之責任為基礎，斟酌刑法第57條所列情狀，而為刑之量定，
    既未逾越法定刑度，亦無偏執一端致明顯失出失入之違法或
    不當，並未有逾越法定刑度或濫用其權限，原審所為上開刑
    之量定，經核亦屬妥適，並無被告上訴指摘量刑過重之情形
    。從而，被告此部分上訴，為無理由，惟原判決既有上開可
    議之處，自應由本院將原判決予以撤銷，另為適法之判決。
　㈡爰審酌被告正值青壯，具有謀生能力，竟不思以正當途徑獲
    取所需財物，率而加入詐欺集團中擔任招募車手工作，共同
    促成本案告訴人乙○○受詐欺之犯罪，至屬不該，惟念其犯後
    坦承犯行，已有悔意，堪認犯後態度尚可，兼衡其犯罪之動
    機、目的、手段、被害人之人數僅1人暨所受損害、被告之
    智識程度、家庭生活經濟狀況及其於該詐欺集團之角色分工
    非居於主導或核心地位及本院所認定被告犯罪所得較原審略
    少等一切情狀，量處如主文第二項所示之刑。
　㈢公訴檢察官雖以少年陳○中犯罪時未滿18歲，被告為成年人，
    成年人與未滿18歲少年共同犯罪，依兒童及少年福利與權益
    保障法規定應加重2分之1，原審並無適用上開法律加重其刑
    ，適用法律錯誤，原審檢察官雖無上訴，惟原審適用法律錯
    誤，故不受不利益禁止變更限制，應撤銷改論處適當之罪刑
    等語。惟按關於兒童及少年福利與權益保障法第112條第1項
    所定：「成年人教唆、幫助或利用兒童及少年犯罪或與之共
    同實施犯罪或故意對其犯罪者，加重其刑至二分之一。」係
    以年齡作為加重刑罰之要件，雖不以行為人明知有其年齡要
    件為必要，然仍須具有不確定故意，始有適用（最高法院10
    1年度台上字第3805號判決參照）。經查，被告於本件行為
    時已年滿20歲，為成年人，而陳○中於行為時為12歲以上18
    歲未滿之「少年」，此有被告及少年陳○中之年籍資料在卷
    可佐。然檢察官並未舉證證明被告對陳○中於行為時為12歲
    以上未滿18歲之少年有所認識，且被告於偵查時供稱：陳○
    中是我國中學弟的朋友，年齡18歲等語（少連偵116號卷第1
    81頁），是本案尚難認定渠等主觀上有何與少年共同犯罪之
    不確定故意，揆諸前述意旨，自無兒童及少年福利與權益保
    障法第112條第1項前段規定之適用，附此敘明。
　㈣沒收部分：
　①告訴人乙○○遭被告曹祐凱、陳睿斌及其所屬詐欺集團成員詐
    取現金3萬3000元、提款卡2張、存摺1本以及金飾等物。而
    被告先將提領之現金1萬元交予同案被告陳○中，後由被告將
    金飾（黃金項鍊2條、黃金手鍊1條）典當並獲得7萬7500元
    ，僅由同案被告陳○中繳回提款卡2張，嗣後曹祐凱發現，被
    告將包裹內之全部現金即2萬餘元、陳○中將1萬元交給曹祐
    凱等情，業據曹祐凱、陳○中於偵查時供述明確（少連偵116
    號卷第169、217頁），並有被告於富元銀樓典當金飾之監視
    器錄影畫面翻拍照片及典當單據在卷可稽，由此可知，被告
    將犯罪所得即包裹內之現金3萬3千元交回給曹祐凱，僅餘其
    典當之黃金。
　②關於被告本案之犯罪所得實際為被害人乙○○所有之黃金項鍊2
    條、黃金手鍊1條，原應沒收上開黃金項鍊2條、黃金手鍊1
    條之原物，然被告均已變賣得款，無從證明銀樓買受人係屬
    惡意，並涉及權利歸屬之紛爭，復均已不知去向，而無從沒
    收該不法所得之原物即黃金項鍊2條、黃金手鍊1條，則基於
    刑法第38條之1第4項之規定，自僅能依法沒收被告變賣取得
    之款項，並參酌刑法第38條之2第1項規定，得由法院以估算
    認定之。依被告之供述：其係持往富元銀樓將黃金項鍊2條
    、黃金手鍊1條以7萬7500元變賣，業如前述，其性質即屬於
    被告犯罪所得變得之物，認被告前揭犯罪所得即為7萬7500
    元，並依刑法第38條之1第1項前段、第3項規定宣告沒收，
    於全部或一部不能沒收或不宜執行沒收時，追徵其價額。
　③至被告於原審審理時供稱：伊於案發當時領到20餘萬元，已
    經繳回10多萬元了云云（訴卷第262頁），然此已均與同案
    被告曹祐凱、陳○中於偵查時供述之內容均有所不符如前，
    是被告此部分所述，金額已明顯超過其所提領、典當金飾所
    得之金額，益徵被告記憶有誤，所辯並不足採信。
四、被告經本院合法傳喚，無正當理由未到庭，爰不待其陳述，
    逕為一造辯論判決。
據上論斷，應依刑事訴訟法第371條、第369條第1項前段、第364
條、第299條第1項前段（依刑事判決精簡原則，謹記載程序法條
），判決如主文。
本案經檢察官鄭心慈提起公訴，檢察官何明楨到庭執行職務。
中　　華　　民　　國　　110 　年　　9 　　月　　2　　日
                  刑事第十九庭  審判長法　官  曾淑華
                                      法　官  王美玲
                                      法　官  許文章
以上正本證明與原本無異。
如不服本判決，應於收受送達後20日內向本院提出上訴書狀，其
未敘述上訴之理由者並得於提起上訴後20日內向本院補提理由書
（均須按他造當事人之人數附繕本）「切勿逕送上級法院」。
                                      書記官  陳盈芝
中　　華　　民　　國　　110 　年　　9 　　月　　2 　　日
附錄：本案論罪科刑法條全文
中華民國刑法第339條之4
犯第339條詐欺罪而有下列情形之一者，處1年以上7年以下有期
徒刑，得併科1百萬元以下罰金：
一、冒用政府機關或公務員名義犯之。
二、三人以上共同犯之。
三、以廣播電視、電子通訊、網際網路或其他媒體等傳播工具，
    對公眾散布而犯之。
前項之未遂犯罰之。